【裁判字號】    91,訴,804
【裁判日期】    920225
【裁判案由】    偽造文書等
【裁判全文】
臺灣屏東地方法院刑事判決                          九十一年度訴字第八四號
    公  訴  人  臺灣屏東地方法院檢察署檢察官
    被      告  丙○○
                甲○
右列被告因偽造文書等案件，經檢察官提起公訴（九十年度偵字第七三六○、九十一
年度偵字第五七六九號），本院判決如左：
     主  文
丙○○行使偽造私文書，足以生損害於公眾及他人，處有期徒刑陸月，如易科罰金，
以參佰元折算壹日。
甲○無罪。
    事  實
一、丙○○為設於屏東縣屏東市○○路七二號「宗億營造有限公司」（下稱宗億公司
    ）主辦會計事務之人員，負責填製該公司會計憑證及報稅事務，為商業會計法第
    五條所稱之會計人員，係從事業務之人。明知丁○○僅於民國八十八年四月八、
    九日在「屏東縣萬安溪三號堤防工程」之工地任職二天，共實際支領薪資新台幣
    （下同）二千八百元，竟基於幫助宗億公司逃漏稅捐之犯意，又基於偽造私文書
    、行使偽造私文書、業務上登載不實文書、行使業務上登載不實文書、明知不實
    事項填製會計憑證之犯意，(1)先於八十八年四月九日越數日，持不知情之丁○○
    交付之印章一枚，盜蓋於空白之臨時工資表上二次；迨於八十八年度終了，於製
    作宗億公司會計憑證即「東港鎮○○○號道路工程」八十八年九月三十日、「屏
    東機場西側聯外道路第一階段」八十八年十月三十一日臨時工資表（未據扣案）
    時，在上開已蓋印丁○○印文二處，分別虛偽登載支付工資一萬七千五百六十五
    元、二萬元（合計為三萬七千五百六十五元薪資），以上開明知為不實之事項，
    而填製會計憑證完畢，將丁○○向宗億公司實際領取之二千八百元薪資，浮列為
    三萬四千七百六十五元，而偽造丁○○領得前開款項收據之私文書。(2)再將該偽
    造之私文書持交受託辦理宗億公司會計事務之正易會計師事務所不知情之會計師
    戊○○，利用戊○○依據上開臨時工資表，製作現金支出傳票，將此不實之事項
    登載於丙○○業務上所掌管之各類所得扣繳暨免扣繳憑單（下稱扣繳憑單），及
    宗億公司八十八年度營利事業所得稅結算申報書（下稱營所稅結算申報書），(3)
    再持該營所稅申報書向財政部台灣省南區國稅局屏東縣分局（下稱屏東縣國稅分
    局）申報營利事業所得稅，藉此虛偽增加營業成本費用支出之不正當方法，進而
    逃漏宗億公司八十八年度營利事業所得稅八千六百九十一點二五元，足生損害於
    丁○○、稅捐稽徵機關對稅賦稽徵之正確性及公信力。嗣於九十年十月二十四日
    ，丁○○接獲宗億公司八十八年度扣繳憑單始獲知上情。
二、案經屏東縣國稅分局因丁○○提出檢舉而函送台灣屏東地方法院檢察署檢察官偵
    查起訴。
      理  由
甲、被告丙○○有罪部分
一、訊據被告丙○○固不諱言其為宗億公司主辦會計事務之人員，負責填製該公司會
    計憑證及辦理報稅事務，而丁○○於八十八年四月八、九日在宗億公司之「屏東
    縣萬安溪三號堤防工程」之工地任職二天，共支領薪資二千八百元，惟其於八十
    八年四月九日越數日，持不知情之丁○○之印章一枚，蓋印於空白之臨時工資表
    上二次；迨於八十八年度終了，於製作宗億公司會計憑證即「東港鎮○○○號道
    路工程」八十八年九月三十十日、「屏東機場西側聯外道路第一階段」八十八年
    十月三十一日臨時工資表時，在上開已蓋印丁○○印文二處，分別登載支付工資
    一萬七千五百六十五元、二萬元；再將之持交受託辦理宗億公司會計事務之正易
    會計師事務所不知情之會計師戊○○，由戊○○依據上開臨時工資表，製作現金
    支出傳票，將之登載於扣繳憑單及宗億公司八十八年度營所稅結算申報書，再持
    該營所稅申報書向屏東縣國稅分局申報營利事業所得稅等情。惟矢口否認上開犯
    行，辯稱：因上開臨時工資表係年底結算申報稅務時所填載，因工人很多，而誤
    將另一員工乙○○於八十八年四月十四日及二十七日在「萬安溪五溝水工程」支
    領之一萬六千三百七十五元、一萬八千三百九十元，誤計於丁○○之支領薪資內
    ，致乙○○部分短報三萬四千七百六十五元，致疏忽填載錯誤，並非故意所致云
    云。
二、經查：
（一）被告丙○○為宗億公司之主辦會計人員，負責填製該公司帳務及報稅事務，而
      宗億公司八十八度「東港鎮○○○號道路工程」八十八年九月三十日、「屏東
      機場西側聯外道路第一階段」八十八年十月三十一日臨時工資表，係由其製作
      ，再由其提供與受託辦理宗億公司會計事務之戊○○會計師，製作現金支出傳
      票、扣繳憑單、營所稅申報書等情，迭據其供述在卷，核與證人即受託辦理宗
      億公司會計事務之正易會計師事務所會計師戊○○證述情節相符（見本院卷第
      六七頁），顯見被告丙○○確為宗億公司之主辦會計人員，並由其負責該公司
      之帳務及報稅事務無訛。
    １丁○○於八十八年四月八日、九日在「屏東縣萬安溪三號堤防工程」之工地工
      作二日，共領取薪資二千八百元一節，為證人丁○○證述在卷，且有「屏東縣
      萬安溪三號堤防工程」工程估驗請款單一份在卷可稽（見台灣屏東地方法院檢
      察署檢察官九十年度偵字第七三六○號卷第五十頁、本院卷第三十頁），且為
      被告丙○○自承明確，堪認屬實。
    ２經本院提示丁○○，宗億公司八十八度「東港鎮○○○號道路工程」八十八年
      九月三十日、「屏東機場西側聯外道路第一階段」八十八年十月三十一日臨時
      工資表，記載其支取一萬七千五百六十五元、二萬元欄位之印文（見上開偵查
      卷第十六、十九頁），證人丁○○證稱：「章是我的，我沒有蓋，我有把章交
      給宗億公司的人，是他們叫我把章給他們，上面的工程我沒有做，十月三十一
      日及九月三十日我也沒有在那裡上面所寫的工程那裡做。公司的人叫我把章交
      給他們是因為要領錢，我是四月工作完後隔一、二天去領錢的時候把章交給他
      們，他們當天就把章還給我，後來沒有再跟我拿章。」（見本院卷第三一頁）
      ；復核諸被告丙○○亦自承丁○○並未參與上開臨時工資表上之二項工程，該
      二處印文係其於四月間丁○○工作完畢領錢時，持丁○○之印章蓋印於臨時工
      資表上等語（見本院卷第三二頁）。足認證人丁○○並未參與上開二項工程，
      至於上開臨時工資表上丁○○之印文二處，則係被告丙○○於八十八年四月九
      日越數日，持不知情之丁○○交付之印章所自行蓋印甚明。
    ３再經本院提示被告丙○○，上開宗億公司八十八度「東港鎮○○○號道路工程
      」八十八年九月三十日、「屏東機場西側聯外道路第一階段」八十八年十月三
      十一日該二日之臨時工資表（見偵查卷第十五到十九頁）。
    (1)被告丙○○對於上開臨時工資表之工程名稱及日期，先稱係會計師所填載，嗣
      改稱係其所填載（見本院卷第三三頁），而證人戊○○亦證稱，係宗億公司將
      資料整理好交給其製作扣繳憑單、營所稅申報書及申報報稅資料等語（見本院
      卷第六七頁），顯示上開臨時工資表之工程名稱及日期確係被告丙○○所填載
      無誤。
    (2)而被告丙○○始終堅稱上開二日之臨時工資表上係其年底申報結算時始製作，
      且自承蓋印丁○○印章時，支領金額欄位部分未填；且證人即宗億公司員工乙○○證稱：臨時工資表係公司整理報稅資料時才拿給其蓋章等語；復參諸丁○○之印文二處係被告丙○○於八十八年四月九日越數日持丁○○之印章所蓋印
      ，已於前述，足見被告丙○○於蓋印丁○○印章時，其支領金額欄位部分並未
      填載無訛。（見本院卷第三一至三四頁）
    (3)又被告丙○○對於上開臨時工資表上所載八十八年九月三十日、十月三十一日
      之日期，先稱：係表示半個月所領薪資；嗣改稱：忘記為何填寫這兩個日期；
      再又陳稱：係表示下半個月所領薪資；嗣經本院質諸為何另一員工乙○○部分
      在上開「十月三十一日」之臨時工資上記載二次時，卻又稱：該二次分別代表
      十月上、下半月，十月三十一日代表十月全月份，因其上下半月皆有工作，故
      記載二次，其先前表示「十月三十一日」代表十月下半月係錯誤（見本院卷第
      三三至三七頁）。復經本院詢諸證人乙○○九月份工作時間，其稱：乙○○全
      月份皆有工作，薪資四萬元等語（見本院卷第七三七），然經核對該九月三十
      日工資表卻僅記載乙○○一次，工資為二萬元，則被告丙○○所述顯然先後歧
      異，實有可疑。而本院再就此部分隔別訊之證人乙○○，證稱：「（問：臨時
      工資表上十月三十一日、九月三十日的意思？）我不曉得為何要這樣寫，但是
      我有做上面所寫的工程。（問：為何十月三十一日要蓋兩次，九月三十日蓋一
      次？為何上面金額是兩萬元？）公司會計作業我不知道，我只知道把我每個有
      做的工地平均分攤為兩萬元，所以上面的兩萬元金額是分攤過。‧‧（問：金
      額是否正確？）金額正確。（問：為何十月三十一日的那張臨時工資表你蓋了
      兩次？）我們是半個月算一次錢，蓋兩次章代表有作工作，就平均分攤，有作
      當然就要蓋章。」（見本院卷第三八至四十頁）。觀諸被告丙○○對於上開臨
      時工資表記載證人丁○○支領工資一萬七千五百六十五元、二萬元，陳稱：上
      開臨時工資表係依據八十八年度統計表（見上開偵查卷第五三頁），丁○○部
      分有二千八百元、一萬六千三百七十五元、一萬八千三百九十元，合計後將之
      拆成上開二個金額記載而所製作，「因為總額寫了會課到稅，分開寫就不會課
   到稅，因為一張工資表最多寫兩萬元，一張超過兩萬元就會要先向工人課稅，
      因為我們沒有課稅，所以我拆成兩張寫。」「證人丁○○的部分我們就是在年
      底時統計完填進去，不管他是幾月份或是作哪一項工程。」（見本院卷第三四
      至三五頁）。互核二者，其中關於員工所領工資金額之記載方式大致相符，均
      顯示被告丙○○所製作臨時工資表上丁○○所領工資金額，並非該員工於該工
      程、該時間所實際支領之工資，而係經過計算依其某標準而記載，亦即該金額
      並非據實記載至明。
    (4)復經本院訊之被告丙○○，依據八十八年度統計表（見上開偵查卷第五三頁）
      證人丁○○部分係記載在四月份，何以臨時工資表係填載於九月、十月份。被
      告丙○○陳稱：「‧‧，年底才一起寫，所以才忘記他是哪一個月做的。（問
      ：你們公司有無存檔？）有。（問：既然有為何會忘記？）‧‧我忘記我為何
      要這樣做了。」（見本院卷第三五至三六頁）。審諸被告丙○○既係根據八十
      八年度統計表（見上開偵查卷第五三頁）製作上開臨時工資表，則顯然留存有
      相關員工及工資資料，然其實際製作上開臨時工資表時卻又捨該資料，聲稱遺
      忘證人丁○○工作月份及為何如此製作之原因，委實可疑。再者，本院再就證
      人乙○○於上開臨時工資表支領金額之來由訊之被告丙○○，其答稱：「是用
      統計表（見上開偵查卷第五三頁）累計下來再分配到臨時工資表裡去。」本院
      因之當庭請被告丙○○在該統計表圈出證人乙○○於九月與十月支領金額項目
      ，然經本院核對被告丙○○在統計表圈出之項目，與證人乙○○在上開臨時工
      資表上支領金額，卻有不符，被告丙○○答稱：「統計表算出來後，沒有依照
      月份記載到臨時工資表的月份。（問：但你不是說臨時工資表是按照統計表製
      作？）金額是依照統計表製作，但月份不是。（問：臨時工資表如何做？）到
      年底的時候把全年的金額統計出來後再到各月去做。」（見本院卷第四十至四
      一頁）。顯示被告丙○○對於其究竟依據何資料、如何製作上開臨時工資表及
      其與統計表間之關係，前後所述多有歧異，益徵其所陳述之可疑。
    (5)被告丙○○固然於偵查中提出證人乙○○於八十八年四月十四日及二十七日在
      「萬安溪五溝水工程」分別請領一萬六千三百七十五元、一萬八千三百九十元
      工資之工程估驗請領單二份（見上開偵查卷第五一至五二頁），且經證人乙○○到庭證稱：其為宗億公司員工，原支領月薪，近年改為支領日薪，上開工程
      估驗請領單二份確為其支領之工資等語（見本院卷第三一、三八頁）。惟上開
      工程估驗單二份係由宗億公司會記人員所製作，提出與員工乙○○簽收之單據
      ，則該工程估驗單二份之真正、證人乙○○之證言是否可信等，並非無疑，故
      誠未能以此遽認被告丙○○所辯：證人乙○○支領該二筆一萬六千三百七十五
      元、一萬八千三百九十元工資，而誤計於證人丁○○之請領之工資內云云，係
      屬真實。
    ４上開臨時工資表係被告丙○○先蓋印證人丁○○交付之印章印文二次，迨年底
      結算申報時，始填載證人丁○○部分之支領金額，惟係經過計算依其某標準而
      記載，並非據實填載，已於前述。參諸被告丙○○明知丁○○僅於八十八年四
      月八、九日在宗億公司之「屏東縣萬安溪三號堤防工程」之工地任職二天，共
      支領薪資二千八百元，卻於該年度結算申報稅務時，製作「東港鎮○○○號道
      路工程」八十八年九月三十日、「屏東機場西側聯外道路第一階段」八十八年
      十月三十一日臨時工資表上，分別填載丁○○支取薪資一萬七千五百六十五元
   、二萬元，已為其供承在卷，惟其所辯係將乙○○部分誤載於丁○○部分云云
      ，並未可採，且其對於上開臨時工資表何以為此填載之緣由，前後所述不僅間
      有歧異，甚至表示不知或遺忘，故其所述，亦未可信。基此，足認被告丙○○
      明知此，故意於上開臨時工資表為不實之填載，並持交戊○○會計師，將此填
      載於現金支出傳票、扣繳憑單及營所稅結算申報書上，再持向屏東縣國稅分局
      申報。
（二）末查，宗億公司公司將證人丁○○八十八年度之所得予以浮報，則該公司八十
      八年度營利事業所得稅逃漏金額為八千六百九十一點二五元等情，有財政部台
      灣省南區國稅局屏東縣分局九十年十月十二日南區國稅屏縣審字第九００二一
      二一０號函一紙在卷可稽，惟該函關於逃漏稅額之記載有誤，應予更正一節，
      業經證人張益彰證述且更正在卷（見偵查卷第一頁、本院卷第六十頁），此外
      ，復有扣繳憑單一紙、臨時工資表二份在卷可憑（見偵查卷第七、十六、十九
      頁）。綜上所述，本件事證明確，被告犯行洵堪認定，應依法論科。
三、查被告丙○○為宗億公司主辦會計事務之人員，負責填製該公司會計憑證及報稅
    事務，故其為商業會計法第五條所稱之會計人員，係從事業務之人至明。
（一）事實欄(1)部分：
    證人丁○○並未在上開臨時工資表所示之工程及時間工作，而被告丙○○盜蓋
      證人丁○○之印章印文，再填載該不實事項而填製上開臨時工資表，係用以表
      示證人丁○○已領取該工資之憑證，再持交會計師戊○○據以製作給付工資之
      現金支出傳票等，則上開臨時工資表，係屬收據性質之私文書。核被告丙○○
      所為，係犯刑法第二百十六條、第二百十條之偽造私文書罪；而其偽造私文書
      之低度行為，為行使偽造私文書之高度行為所吸收，不另論其偽造私文書罪；
      而被告丙○○同時同地偽造上開臨時工資表丁○○部分之行為，係單純一罪。
    按商業會計法第十四條規定：「會計事項之發生，均應取得或給與足以證明之
      會計憑證」，同法第十一條第一項復規定：「凡商業之資產、負債或業主權益
      發生增減變化之事項，稱為會計事項」，又同法第十五條亦規定：商業會計憑
      證分為原始憑證與記帳憑證二類，原始憑證係指證明事項之經過，而為造具記
      帳憑證所根據之憑證；記帳憑證謂證明處理會計事項人員之責任，而為記帳所
      根據之憑證。經查，上開臨時工資表係用以表示證人丁○○已領取該工資之憑
      證，再持交會計師戊○○據以製作給付工資之現金支出傳票等，已於前述，則
      上開臨時工資表、現金支出傳票乃足以證明會計事項發生之會計憑證，係屬上
      開商業會計法規定之會計憑證（最高法院九十年度台上字第四○四九號判決意
      旨）。被告丙○○明知為不實之事項，而填製會計憑證即上開臨時工資表利用
      不知情之會計師戊○○製作現金支出傳票，核其所為，係犯商業會計法第七十
      一條第一款以明知為不實之事項，而填製會計憑證之罪。至於被告丙○○盜蓋
      證人丁○○之印章之行為，為上開商業會計法第七十一條第一款明知為不實之
      事項而填製會計憑證罪之部分行為，為上開行為所吸收，不另論罪。又上開臨
      時工資表及利用會計師製作之現金支出傳票，既係被告丙○○基於業務上所應
      作成之文書，本質上即屬刑法第二百十五條之文書，且係上開商業會計法所規
      定之會計憑證。而刑法第二百十五條之從事業務之人登載不實事項於業務上文
      書罪，與商業會計法第七十一條第一款之商業負責人，以明知為不實之事項而
      填製會計憑證罪，皆規範處罰同一之登載不實行為，應屬法規競合，後者為前
      者之特別規定，依特別法優於普通法之原則，應優先適用商業會計法第七十一
      條第一款之罪論處（最高法院八十九年度台上字第二六九八號、九十年度台上
      字第五八○八號判決意旨）。亦即，商業會計法第七十一條第一款之罪，原即
      含有業務上登載不實之本質，故僅論以該罪，而不再論以刑法第二百十六條、
      第二百十五條之行使業務上登載不實文書罪。至被告丙○○同時同地偽造上開
      臨時工資表丁○○部分之行為，係單純一罪。又被告丙○○明知為不實之事項
      ，而填製會計憑證即上開臨時工資表、再利用不知情之會計師戊○○製作現金
      支出傳票，分屬基於同一犯意之接續行為，不論以連續犯，附此敘明。至被告
      丙○○利用不知情之會計師將不實事項登載於其業務上應作成之現金支出傳票
      ，係間接正犯。
    被告丙○○偽造上開臨時工資表之行為所犯上開二罪，侵害證人丁○○及稅捐
      稽徵機關對稅賦稽徵之正確性及公信力，係一行為觸犯數罪名，應依刑法第五
      十五條前段，從一重之刑法第二百十六條、第二百十條之行使偽造私文書罪。
（二）事實欄(2)部分：
    按各類所得扣繳暨免扣繳憑單，是由扣繳義務人依所得稅法第八十八條、第九
 十二條規定，就規定之扣繳率或扣繳辦法扣取稅單所製作之單據，為業務上製
      作之文書；而薪資支出依營利事業所得稅查核準則第七十一條第十一款規定「
      薪資支出之原始憑證，為收據或簽收之名冊，其由工會或合作社出具之收據，
      應另付工人之印領清冊，職工薪資如係送銀行分別存入各該職工帳戶者，應以
      銀行蓋章證明存入之清單予以認定」，同條第九款規定「薪資支出，未依法扣
      繳所得稅款者除應通知限期補繳，補報扣繳憑單並依法處罰外，依本條有關規
      定予以認定」。而商業會計法第十五條所稱之商業會計憑證，係指原始憑證及
      記帳憑證，記帳憑證是指收入傳票、支出傳票、轉帳傳票，原始憑證則係指(1)
      外來憑證：係自商業本身以外之人所取得，(2)對外憑證：係給與其商業本身以
      外之人者，而此對外憑證，必須係證明事實之經過，而為造具記帳憑證所根據
      之憑證，此在商業會計法第十五條、第十六條、第十七條規定甚明。故上述扣
      繳憑單，在稅法上並非認定薪資支出之原始憑證，亦並非上揭記帳憑證，而非
      造具記帳憑證所根據之憑證，而與公司會計事項並無關連，自難認屬商業會計
      法第十五條原始憑證之範圍，應無商業會計法第七十一條所謂填製不實會計憑
      證問題（最高法院九十年度台上字第七四四四號判決參照）。故被告丙○○將
      上開臨時工資表持交受託辦理宗億公司會計事務之會計師戊○○，以製作其業
      務上所掌管之扣繳憑單之行為，係犯刑法第二百十六條、第二百十五條之行使
      業務上登載不實文書罪；而其業務上登載不實之低度行為，為行使業務上登載
      不實文書之高度行為所吸收，不另論其業務上登載不實罪。公訴意旨認扣繳憑
      單係屬會計憑證，而認被告丙○○所部分行為涉犯商業會計法第七十一條第一
      款罪嫌，尚有未洽，惟其基本社會事實相同，起訴法條應予變更。
    另營所稅結算申報書係依所得稅法第七十七條用以向財政部申報營利事業所得
      稅之書面文件，與公司會計事項並無關連，亦非上開商業會計法所規定之會計
      憑證。故被告丙○○將上開臨時工資表持交受託辦理宗億公司會計事務之會計
      師戊○○，以製作其業務上所掌管之營所稅申報書，持以向屏東縣國稅分局申
      報營利事業所得稅之行為，係犯刑法第二百十六條、第二百十五條之行使業務
      上登載不實文書罪書罪；而其業務上登載不實之低度行為，為行使業務上登載
      不實文書之高度行為所吸收，不另論其業務上登載不實罪。
    又被告丙○○利用不知情之會計師將不實事項登載於其業務掌管之扣繳憑單及
      營所稅結算申報書，再持向屏東縣國稅分局申報，藉以逃漏宗億公司營利事業
      所得稅，係間接正犯。
（三）事實欄(3)部分：
    按稅捐稽徵法第四十一條之處罰對象為納稅義務人，同法第四十七條則將納稅
      義務人為公司或商號之責任，基於刑事政策之考慮，於其應處徒刑範圍，轉嫁
      於公司或商號負責人，故於此種情形而受罰之公司或商號負責人，乃屬「代罰
      」之性質，則公司負責人以外之人基於幫助該公司逃漏營利事業所得稅，而虛
      列公司薪資支出時，該非公司負責人之人即僅應成立稅捐稽徵法第四十三條第
      一項之幫助逃漏稅捐罪。查宗億公司係營利事業所得稅之納稅義務人，其以浮
      報員工薪資所得之不正方法，逃漏八十八年度營利事業所得稅，係犯稅捐稽徵
      法第四十一條之罪；惟被告丙○○並非稅捐稽徵法第四十七條各款所定之人，
      自非同法第四十一條之轉嫁對象，惟其為宗億公司逃漏稅捐之所為，係犯稅捐
      稽徵法第四十三條第一項之幫助納稅義務人以詐術逃漏稅捐罪。被告所涉此部
      分犯行部分，雖據檢察官於起訴書中敘及，惟於所犯法條漏未引用，故此部分
      仍係檢察官本件起訴效力所及，本院自當併予審究。
    被告丙○○基於幫助宗億公司逃漏稅捐之犯意，於八十八年四月九日越數日取
      得證人丁○○印章，分別在上開臨時工資表上蓋印文二次，持由證人戊○○製
      作宗億公司八十八年度營所稅申報書，持向屏東縣國稅分局辦理宗億公司八十
      八年度之營利事業所得稅申報，顯係以不正當方法逃漏稅捐一次（稅捐稽徵法
      第四十七條第一款、第四十一條之逃漏稅捐罪係代罰性質，無所謂基於概括之
      犯意反覆為之，應依連續犯論之問題），其係以一個幫助行為，幫助納稅義務
      人以不正當方法逃漏稅捐一罪。
    又刑法第五十五條所謂之牽連犯，必須二個以上之行為有方法與結果之關係，
      始足構成，亦即必須以犯一罪之方法行為犯他罪，或以犯一罪之結果行為犯他
      罪，方得成立牽連犯。而觀諸稅捐稽徵法第四十七條第一款之規定，係將納稅
      義務人之公司之責任，基於刑事政策之考慮，於其處徒刑範圍內，轉嫁於公司
      之負責人，故此情形而受罰之公司負責人，乃屬代罰之性質，非屬於公司負責
      人本身之犯罪行為，自與公司負責人之其他犯罪行為間，無方法結果之牽連關
      係可言（見最高法院八九年度台上字第二六八九號判決意旨）。惟稅捐稽徵法
      第四十三條第一項之規定，本係行為人本身之犯罪行為，與上開公司負責人係
      屬代罰之情形有間，故仍得審究與其他犯罪行為間有無牽連關係。
（四）經核被告丙○○偽造丁○○名義之收據私文書與填製不實臨時工資表，係以一
      行為觸犯數罪名之想像競合犯關係，而填製不實臨時工資表之方式，製作其業
      務上掌管之扣繳憑單及營所稅申報書，持之向屏東縣國稅分局申報營所稅稅捐
      ，藉以達逃漏稅捐之目的，其所犯前述各罪間，有方法結果之牽連關係，應從
      一重，以刑法第二百十六條、第二百十條之行使偽造私文書罪處斷。公訴人認
      前述（一）（二）部分係想像競合關係，而其等與（三）部分為犯意各別、行
      為互殊，應分別併罰，尚有未洽。又被告丙○○行為後，刑法第四十一條固於
      九十年一月十日修正公布，惟此乃事關執行如易服勞役、易科罰金、易以訓誡
      、數罪併罰之定執行刑及緩刑等，不適用舊法，而應適用新法（最高法院二九
      年度上字第五二五號判例意旨參照）。另商業會計法雖曾於八十四年五月十九
 日修正公布（將有關本案之第六十六條，改為第七十一條），嗣復於八十七年
      十月二十八日、八十九年四月二十六日二次修正，惟本件被告丙○○八十八年
      間之犯行，而八十七年十月二十八日、八十九年四月二十六日二次修正，均未
      涉及有關本件被告丙○○犯行之商業會計法第七十一條，是有關本件被告丙○○所涉商業會計法之部分犯行，自應適用八十九年四月二十六日修正公布後，
      即本件裁判時之商業會計法之規定，附此敘明。爰審酌被告丙○○之品行、本
      件之犯罪動機、手段、所生危害及犯後仍狡飾否認犯行等一切情狀，量處如主
      文所示之刑，並諭知易科罰金之折算標準，以示懲儆。
四、而宗億公司八十八年度「東港鎮○○○號道路工程」八十八年九月三十日、「屏
    東機場西側聯外道路第一階段」八十八年十月三十一日該二日之臨時工資表上偽
    造之「丁○○」印文二枚，係屬真正，爰不予宣告沒收。至於該上開臨時工資表
    ，雖未據扣案，惟依證人戊○○所證，該臨時工資表已交還宗億公司等語（見本
    院卷第六七頁），顯示其尚存在，且為納稅義務人宗億公司所有之物，既非屬被
    告丙○○所有之物，故不予宣告沒收，附此敘明。
乙、被告甲○無罪部分
一、公訴意旨略以：被告甲○係宗億公司之負責人，並同為商業會計法第四條所稱之
    商業負責人，為從事業務之人，負有據實製作薪資所得扣繳暨免扣繳憑單之義務
    ，其明知證人丁○○僅於八十八年四月八日、九日在「屏東縣萬安溪三號堤防工
    程」之工地任職二天，向其支領二千八百元之工資，詎為求減免稅捐，竟與其在
    宗億公司任職會計之被告丙○○基於偽造文書之犯意聯絡，製作上開不實之臨時
    工資表，再據以製作扣繳憑單，虛偽登載丁○○於八十八年九月至十月在宗億公
    司之薪資所得為三萬七千五百六十五元，及將上開不實資料填載於宗億公司八十
    八年度營所稅申報書，並持以向屏東縣國稅分局申報宗億公司八十八年度之營利
    事業所得稅而行使之，足生損害於丁○○及稅捐稽徵機關對稅捐管理之正確性及
    公信力，並以此不正當之方法逃漏納稅義務人宗億公司八十八年度營利事業所得
    稅共計八千一百九十一元，因認被告甲○涉有刑法第二百十六條、第二百十條行
    使偽造私文書罪嫌、商業會計法第七十一條第一款之罪嫌，且另違反稅捐稽徵法
    第四十七條第三款之規定，應依同法第四十一條逃漏稅捐罪之規定論罪處刑。
二、按犯罪事實應依證據認定之，無證據不得推定其犯罪事實；不能證明被告犯罪或
    其行為不罰者，應諭知無罪之判決，刑事訴訟法第一百五十四條、第三百零一條
    第一項分別定有明文。又認定不利於被告之事實，須依積極證據，苟積極證據不
    足為不利於被告事實之認定時，即應為有利於被告之認定，更不必有何有利之證
    據，最高法院三十年上字第八一六號著有判例參照。再事實之認定，應憑證據，
    如未能發現相當證據，或證據不足以證明，自不能以推測或擬制之方法，為裁判
    基礎；且認定犯罪事實所憑之證據，雖不以直接證據為限，間接證據亦包括在內
    ，然無論直接證據或間接證據，其為訴訟上之證明，須於通常一般之人均不致有
    所懷疑，而得確信其為真實之程度者，始得據為有罪之認定，倘其證明尚未達此
    一程度，而有合理之懷疑存在而無從使事實審法院得有罪之確信時，即應由法院
    為諭知被告無罪之判決，最高法院四十年台上字第八六號判例、七十六年台上字
    第四九八六號判例參照。
三、公訴人認被告甲○涉有上開罪嫌，無非以被告甲○為宗億公司負責人，證人丁○○於宗億公司受僱期間為八十八年四月八、九日，所從事之工程名稱為「萬安溪
    三號堤防工程」，而非臨時工資表所記載之工作時間為八十八年九月三十日之「
    東港鎮○○○號道路工程」、八十八年十月三十一日之「屏東機場西側聯外道路
    第一階段」，及有臨時工資表二份、工程估驗請款單三紙、丁○○八十八年度扣
    繳憑單等附卷為據。訊據被告甲○堅決否認有前開犯行，辯稱：帳務係由被告丙○○負責，其不管帳務云云。
四、經查：
（一）被告甲○係宗億公司負責人，該公司以證人丁○○於八十八年度領取薪資三萬
      七千五百六十五元，製作扣繳憑單及營所稅申報書，持之向屏東縣國稅分局申
      報該年度營利事業所得稅等情，已於前述，是被告甲○為宗億公司之負責人，
      為從事業務之商業負責人，負有據實製作薪資所得扣繳暨免扣繳憑單及登載營
      利事業所得稅結算申報書之義務，並為納稅義務人等情，固堪認定。
（二）惟被告甲○於本院審理中供述：「公司的帳是我女兒丙○○在製作，我不管帳
      目的事，‧‧」「我是宗億公司的負責人，我有實際管理公司工程施工及指導
      的業務，‧‧」「我不管帳務的事情。」等語在卷（見本院卷第十六、六七、
      六九頁），核與被告丙○○供承其負責宗億公司帳務事務，被告甲○不管帳務
      的事，並不知情等語（見本院卷第十五頁）相符。再者，被告甲○固為宗億公
      司之名義及實際上負責人，惟宗億公司綜理會計帳務之人係其女被告丙○○，
      衡情被告甲○對於被告丙○○綜理之會計帳務，較諸一般員工為會計帳務，顯
      然具有較高程度之信任及授權，則其因此未必過問或與聞會計帳務，故若謂由
      被告丙○○全權處理，不無可能；況且被告丙○○既為被告甲○之女，其相當
      程度與該公司盈虧與共，而帳務資料之確實與否，攸關公司損益，若謂其自行
      決定臨時工資表、扣繳憑單及申報稅務之事務，未經被告甲○認可，亦有可能
      。繼之，宗億公司全年所承作工程、雇用員工及各項工程、員工、薪資等，核
      有相當數量及相關單據，被告甲○為公司負責人，對於員工人數、身分、薪資
      等，幾無可能逐一核對，尤其將會計事務交由其女被告丙○○綜理，更無親自
      查核之可能性；再證人丁○○確係曾於宗億公司擔任工作，則被告甲○即使知
      情丁○○其人，亦未必詳實一一核對其具領之薪資，自對於丁○○實際支領與
      臨時工資表上登載支領薪資之差異，未必知曉。基此，益見其對於被告丙○○
      所為者，未必知情。故而，未能因被告甲○為宗億公司之負責人，即逕認其對
      被告丙○○所為之事知情。是被告甲○所辯上情，洵堪採信。
（三）是以，被告丙○○利用取得證人丁○○印章之機會，虛報其八十八年間於宗億
      公司之薪資所得，而據以提出製作扣繳憑單及營所稅申報書，再為稅務申報等
      情，固然真實，惟尚難執此遽認被告甲○對於此情事知情，而逕採為不利於被
      告甲○之認定。此外，復查無其他確切之證據足證被告甲○有公訴人所指犯行
      ，依前開判例之意旨，應認不能證明被告甲○犯罪，自應為被告無罪之諭知。
據上論斷，應依刑事訴訟法第二百九十九條第一項前段、第三百條、第三百零一條、
商業會計法第七十一條第一項第一款、稅捐稽徵法第四十三條第一項、刑法第二條第
一項前段、第二百十六條、第二百十條、第二百十五條、第五十五條、第四十一條第
一項、罰金罰鍰提高標準條例第一條前段、第二條，判決如主文。
本案經檢察官林津鋒到庭執行職務。
中      華      民      國      九十二      年    二    月    二十五    日
                                      臺灣屏東地方法院刑事第三庭
                                          法  官 洪乙心
右正本證明與原本無異。
如不服本判決應於收受本判決送達後十日內向本院提出上訴書狀，其未敘述上訴理由
者，並得於提起上訴後十日內向本院補提理由書狀（均須按他造當事人之人數附繕本
 ）「切勿逕送上級法院」
                                          書記官   曾文玲
中      華      民      國      九十二      年    二    月    二十五    日
商業會計法第七十一條
商業負責人、主辦及經辦會計人員或依法受託代他人處理會計事務之人員
有左列情事之一者，處五年以下有期徒刑、拘役或科或併科新台幣十五萬
元以下罰金：
一  以明知為不實之事項，而填製會計憑證或記入帳冊者。
二  故意使應保存之會計憑證、帳簿報表滅失毀損者。
三  意圖不法之利益而偽造、變造會計憑證、帳簿報表內容或撕毀其頁數
    者。
四  故意遺漏會計事項不為記錄，致使財務報表發生不實之結果者。
五  其他利用不正當方法，致使會計事項或財務報表發生不實之結果者。
稅捐稽徵法第四十三條第一項
 (教唆或幫助逃漏稅捐等之處罰)
教唆或幫助犯第四十一條或第四十二條之罪者，處三年以下有期徒刑、拘
役或科新台幣六萬元以下罰金。
中華民國刑法第二百一十六條
 (行使偽造變造或登載不實之文書罪)
行使第二百十條至第二百十五條之文書者，依偽造、變造文書或登載不實
事項或使登載不實事項之規定處斷。
中華民國刑法第二百一十條
 (偽造變造私文書罪)
偽造、變造私文書，足以生損害於公眾或他人者，處五年以下有期徒刑。
中華民國刑法第二百一十條
 (偽造變造私文書罪)
偽造、變造私文書，足以生損害於公眾或他人者，處五年以下有期徒刑。


司法院資訊處製作；財團法人民間司法改革基金會備份。
